【裁判字號】    92,上訴,160
【裁判日期】    920318
【裁判案由】    妨害自由等
【裁判全文】
臺灣高等法院臺中分院刑事判決                    九十二年度上訴字第一六號
    上  訴  人  臺灣臺中地方法院檢察署檢察官
    被      告  甲○○
                乙○○
右上訴人，因被告妨害自由案件，不服臺灣臺中地方法院九十一年度訴字第一二九０
號，中華民國九十一年十一月二十二日第一審判決（起訴案號：臺灣臺中地方法院檢
察署九十一年度偵字第一四一五九號）提起上訴，本院判決如左：
    主  文
原判決撤銷。
甲○○、乙○○共同以脅迫使人行無義務之事，均累犯，各處拘役伍拾日，如易科罰
金，均以參佰元折算壹日。
    事  實
一、甲○○曾於民國（下同）八十八年間因重利罪，經臺灣臺中地方法院判處有期徒
    刑四月並確定，於八十八年十月十四日易科罰金執行完畢，乙○○曾於八十六年
    間因恐嚇取財罪，經臺灣臺中地方法院判處有期徒刑一年六月，提起上訴後，由
    本院判決上訴駁回而確定，於八十八年三月三十日入監執行，八十九年二月三日
    縮短刑期假釋出獄，假釋至同年九月九日期滿，未經撤銷假釋，以已執行論。兩
    人均未思悔改，復因甲○○與陳國禎因買車貸款發生糾紛，甲○○久尋陳國禎未
    著，九十年六月十二日晚間二十時四十分許，甲○○乙○○兩兄弟偕同友人綽號
    「肉圓」之劉廷桓開車外出，在台中市○○路與青海路口，巧遇陳國禎開車經過
    該地，因急欲與陳國禎解決其等間之上開貸款糾紛，甲○○乙○○兄弟二人即共
    同基於犯意聯絡，出言向陳國禎脅迫稱「車子有問題，你跟我走，否則就會挨打
    」、「最好跟著我們走，否則會不知如何死」等語，致使陳國禎心生畏懼，而陳
    國禎眼見已被甲○○等兄弟遇上，乃答應與之協商解決，甲○○二人唯恐陳國禎
    中途開溜，除提議前往甲○○位在台中市○○區○○街四十九號風格畫境大廈住
    處管理室商談外，並由甲○○駕駛陳國禎之汽車，另由肉圓者男子乘坐該汽車之
    右後座，乙○○則駕駛自己原先所有之汽車跟監在後，甲○○二人以此脅迫手法
  使陳國禎行無義務之事。迨至上開住處大樓之管理室，甲○○二人開口要求陳國
    禎須賠償款項，否則無法善罷干休，經雙方討價還價後，陳國禎同意賠償甲○○
    新台幣（下同）六萬元，但甲○○二人唯恐將來無法實際獲償，乃要求必須立刻
    交付現金，然陳國禎身上並無現金可供交付，甲○○乃態度轉趨強硬，與乙○○
    共同扣取陳國禎之自小客車鑰匙，向陳國禎恐嚇稱「如果你錢不還我，我就會押
    你去別地方借錢」、「若你不叫你朋友拿三萬元給我，就不讓你回去」等語，強
    要陳國禎向友人調借現金立時償還，陳國禎本無義務立即調借現金償還甲○○，
    惟迫於無奈，遂以行動電話向友人籍治國要求借六萬元，籍治國因身上並無多餘
    現金，乃以其信用卡於自動提款機預借現金三萬五千元，偕同友人張正松趕赴前
    揭管理室，將現金三萬元交予甲○○（餘額五千元自行留用），其餘不足部分，
    甲○○又以「現在不簽的話，沒有關係，以後在路上還是可以找到你！」、「假
    如不簽的話，我還是有辦法叫你把錢吐出來！」等語，脅迫陳國禎再簽發面額三
    萬元之本票乙張，陳國禎囿於當時情勢，如不應允簽署，將無法安然離開，乃同
    意簽署該張本票交予甲○○。嗣甲○○多次向陳國禎催討該三萬元，陳國禎乃於
    九十年八月七日中午十二時許，打電話予甲○○佯稱要返還二萬元及換簽一萬元
    之本票，與甲○○約於同日下午五時許，在台中市○○路六十三號三樓「一品萱
    茶亭」見面，甲○○乙○○與不知情之友人林江豪依約前往時，為警當場查獲，
    並扣得上揭本票乙紙。
二、案經臺中市警察局移送臺灣臺中地方法院檢察署檢察官偵查起訴。
    理  由
一、訊據被告甲○○（原姓名為王文顧）、乙○○二人，固坦承其等二人於九十年六
    月十二日晚間，偕同友人綽號肉圓之劉廷桓，駕車途經台中市○○路與青海路口
    ，巧遇開車之陳國禎，為處理購車貸款糾紛，由甲○○駕駛陳國禎之自小客車搭
    載陳國禎，共同至台中市○○區○○街四十九號風格畫境大廈住處之管理室，經
    雙方協商後，陳國禎同意賠償六萬元，除電請伊友人籍治國籌措三萬元交付，並
    另簽署三萬元本票乙紙交付於被告二人之情事，惟均矢口否認有上開妨害自由之
    犯行，並先後辯稱：陳國禎如非理虧，自可拒絕與其等開車前往其等住處之管理
    室，且該管理室之地點係公共場所，被害人如有受脅迫或強暴，自可隨時報警呼
    救或自行離開，被告二人不可能妨害其自由。且被害人係在自由意志下同意賠償
    六萬元，並電請友人籍治國先行籌錢三萬元交付，另簽署三萬元本票一張後離去
    ，其等二人自無不法云云。惟查：
(一)右揭犯罪事實，業據證人即被害人丁○○（原姓名為陳國禎）於警訊、偵查、原
    審及本院審理中指訴歷歷，而被告甲○○於原審時復坦認「當天我問陳沂岳要怎
    麼處理，因為我要把貸款轉回安泰，本來我要開我的車子，但我害怕他會跑走，
    所以丁○○叫我開他的車」云云（參見原審卷三六頁），證人籍治國且於偵審中
    證稱「（陳國禎有表示『不願意跟他們走』）沒有，但是我看到他臉色不是很好
    看」、「我確實是住在上石路附近，本來就與丁○○有約定，因為我很久沒有看
    到丁○○，所以我就下來，我下來看到丁○○與被告二人，丁○○說他有事要處
    理，要我先離開，但我不知道丁○○要去哪裡」、「從我接到電話大約是晚上，
    丁○○問我身上有沒有錢，我問他發生何事，但他叫我想辦法借他三萬元」等語
    （參見偵查卷六六頁背面，原審卷三五頁、三四頁），可見被害人原先係與友人
    籍治國約定見面，則被告二人如未施脅迫手段，何以被害人匆匆改變原先行程，
    且無從告知籍治國伊欲至何處，多久時間可返回，自與常情未合，是被告二人上
    開辯稱係被害人自行同意與其等開車離去云云，自有可疑。又被害人前往上開管
    理室後，向友人籍治國電話求援，請求商借三萬，籍治國於自動提款機預借三萬
    五千元，並偕同友人張正松前往交付三萬元後，被告二人又要求被害人簽立本票
    ，否則不得離開等節，亦經證人籍治國先後於警訊偵查原審，證人張正松於警訊
    偵查中證述甚詳相符在卷，並有前開未載到期日之三萬元本票乙張，及被害人領
    回佯稱欲交付二萬元之贓物領據在卷可稽（參見偵查卷三二、三三頁），佐以被
    害人駕車遭被告等人攔上時，被告等人先出言脅迫，並由甲○○、肉圓者與被害
    人同車，至管理室時被害人身上復無現金，連伊所求援之友人籍治國，亦無可供
    交付現金，竟仍須勉強以高額之消費貸款利息為信用卡預借現金以供交付等情，
    可見被害人當時自由意志若非已遭受壓制，無從自由選擇日後何時商談或何日再
    行籌借還款，又何以致之？是被告二人空口辯稱：被害人當時得隨時自由離開，
    款項係被害人同意給付云云，顯非實在，難以採信。
(二)證人即當時在場之管理員林見池，固於原審時證稱「依我觀察並沒有妨害陳先生
    自由的情形，因為甲○○還有買菸及飲料請陳先生，他們說話並沒有大聲爭吵，
    但我發覺陳先生有一直打電話給他的朋友，等了一段時間，陳先生的朋友才來，
    至於有無簽本票，我並不清楚」等語（參見原審卷四五頁），惟查，被告二人於
    抵達該管理室時，對於被害人既已扣取汽車鑰匙，且態度轉趨強硬，再度出言脅
    迫被害人須賠償，丁○○唯恐遭受不利，自難期待伊能拒絕調借現金。況且，被
    害人丁○○在本院調查時亦先後指稱「我的車子鑰匙也都在他們身上，我覺得我
    沒有給他們現金，我絕對無法離開。我沒有表示要離開，因為我怕被打，也慌張
    的不知道要如何處理」云云（參見本院卷四十頁），核與當時情境應屬相符，足
    堪採信，是丁○○既因被告二人之接續脅迫行為，而未敢弗逆不從，被告二人自
    無必要為何外顯之強暴、脅迫行為，是證人林見池無從單從表面見聞被告二人有
    何「妨害自由」之情事，亦合於常情。況且，妨害自由之場所，不限於特定地點
    ，自不能以攔車之路邊或談判之管理室，均為公共場合，人來人往，即行推論被
    害人可以大聲呼救或要求管理員報警處理，被害人未為上開呼救，即遽認被告二
    人並未妨害被害人之自由，是丁○○既遭被告二人先駕車同載至該管理室，再扣
    取自小客車鑰匙，無法任意驅車離去，並因而受脅迫而交付現金、簽立本票，核
    被告二人上開之所為，與強制罪之構成要件已該當，則該證人上開證詞，自不足
    為被告之有利認定。
(三)又被害人丁○○原係裕民汽車股份有限公司之業務員，被告甲○○於九十年一月
    間向其購車，該汽車總價為一百零九萬元，就其中八十萬元辦理貸款事宜，被害
    人原先欲代向安泰銀行申請貸款（利率年息百分之九），嗣因安泰銀行未審查通
    過，未經被告同意即將貸款改向財資企業股份有限公司辦理（依卷附附條件買賣
    契約書所載，利率年息百分之十五‧五），因而以現金向裕民公司付清價款，以
    致利息計算明顯增加等情，業據被告及被害人於偵審中供稱在卷，並有裕民公司
    之訂購合約書、財資公司之附條件買賣契約書各一份在卷可稽，核與證人徐憲毅
    、林駿義到庭證稱情節相符（參見原審卷九七、一一０、七九頁），可見借貸利
    率確有改變並且明顯增加，至為明顯。被害人雖於原審及本院辯稱該轉貸情事有
    告知被告甲○○云云，但依被害人於偵查中坦認未事先告知云云（參見偵查卷六
    七頁），以及證人徐憲毅所證稱：我並沒有告訴被告，其貸款利率多少，只有告
訴月付額等語（參見原審卷九七頁），可見被害人上開辯稱，核與事實未合，自
    難採信。且被害人因故離職，亦有裕民公司公告在卷可稽（參見偵查卷七七頁）
    。再者，系爭汽車因有其他故障，裕民公司同意賠償被告甲○○部分款項乙節，
    亦有同意書、協議書在卷可憑，並經證人吳泳達證稱屬實（參見偵查卷八二至八
    五頁，六八頁），可見本件汽車買賣，事後有諸多紛爭，被告甲○○亦有向裕民
    公司請求賠償，均極明顯。被告甲○○雖另辯稱：被害人丁○○於案發後近二月
    餘，被告再請求兌現現金時，始報警處理，有違常情，且被告等人，如果真有脅
    迫情事，被害人大可於案發當時離去後，馬上報警云云。然查，依上所述，本件
    購車有糾紛存在，被告等人請求被害人出面處理，雖難認定被告二人有意圖為自
    己不法所有之犯意，但被告二人之上開手段如有不法時，自可構成妨害自由之犯
    行。況且，被害人於本案僅先交付三萬元，另受脅迫而簽立之本票金額為三萬元
    ，並非甚高，如被告二人不再繼續請求兌現，被害人丁○○因此欲息事寧人，自
    認倒楣，不再報警處理，核與常理無違，惟被告二人取得三萬元現金後意猶未盡
    ，再三請求兌現該本票，被害人不甘再受損失，故而佯稱欲兌現本票時，報警查
    獲被告二人本件犯行，當屬合情合理，是被告甲○○上開所辯，自難為被告當時
    並未犯法之有利認定。綜上各情，被告二人上開所辯，要屬卸責之詞，不足採信
    ，從而，被告二人上開強制犯行，均極明確，要堪認定，應依法論科。
二、核被告二人所為，係犯刑法第三百零四條第一項以脅迫使人無義務之罪。被告二
    人間，有犯意聯絡及行為分擔，皆為共同正犯。檢察官雖認「肉圓」者及另名不
    詳人士亦為共犯，但被告二人於偵查中已供出該肉圓者之姓名在卷，檢察官並未
    查明其人之身分，而依上各情，亦難認定另有第四名共犯，是該肉圓者及不詳人
    士，自難遽認與被告二人係共犯關係，併此敘明。且被告二人上開犯行，核係同
    一犯意之接續實施，應僅論以一罪。又乙○○曾犯恐嚇取財罪，經臺灣臺中地方
    法院判處有期徒刑一年六月，上訴本院後，經本院判決上訴駁回確定，於八十八
    年三月三十日入監執行，八十九年二月三日縮短刑期假釋出獄，假釋期間至同年
    九月九日期滿，甲○○曾犯重利罪，經臺灣臺中地方法院判處有期徒刑四月並確
    定，於八十八年十月十四日易科罰金執行完畢，此有被告二人之臺灣高等法院被
    告全國前案紀錄表在卷可稽，其等五年內再犯本件有期徒刑以上之罪，均為累犯
    ，應依刑法第四十七條規定加重其刑。原審經審理之結果，認被告二人之犯罪不
    能證明，因而為其等無罪之諭知，固非無見。但查，依上所述，顯有未洽，檢察
    官執此指摘原判決不當，自為有理由，應由本院撤銷改判。爰審酌被告二人係為
    解決其等與被害人間購車貸款糾紛，卻不思以正當手段，犯罪之手段、所生危害
    、犯後態度等一切情狀，各量處如主文第二項所示之刑，並依法諭知易科罰金之
    折算標準，以示懲儆。
三、公訴意旨另稱：被告二人夥同不知真實姓名年籍綽號「肉圓」及另一名不知真實
    姓名年籍之男子，共同基於剝奪他人行動自由之犯意聯絡，於九十年六月十一日
    二十時四十分許，在台中市○○路與青海路口，以渠等四人所搭乘自用小客車，
    將陳國禎所駕駛自用小客車攔下，四人下車後隨即圍住陳國禎，甲○○與乙○○
    並分別對陳國禎恐嚇「車子以問題你跟我走，否則就會挨打！」、「最好跟著我
    們走，否則會不知如何死！」等語，致使陳國禎心生畏懼，而聽從甲○○等人之
    要求，由甲○○駕駛陳國禎所駕駛自用小客車，陳國禎坐於右前座，而「肉圓」
    於後座監控，乙○○則駕駛另一部自小客車載其他人緊跟在後，將陳國禎強行載
    往甲○○位在台中市○○區○○街四十九號風格畫境大廈住處之管理室等語，因
    認被告二人另涉刑法第三百零二條第一項剝奪行動自由罪嫌云云。惟查，上開公
    訴意旨，無非以被害人丁○○之指稱為據。經本院訊據被告二人，堅決否認有上
    開犯行，並均辯稱：並沒有夥同第四人，共同將陳國禎之汽車攔下，係其等駕車
    時巧遇被害人，而被害人同意與其等找個地方好好協調，並說要到被告二人上開
    住處管理室等語。本院經查：
(一)被害人丁○○與被告二人，各自駕車於台中市○○路與青海路口相遇時，被害人
    曾告知友人籍治國，伊有事待處理，請籍治國先離開等情，業據證人籍治國於偵
    查及原審時證述甚詳在卷（參見偵查卷六六頁背面，原審卷三五頁），核與被告
    二人案發時所供稱之情節相符，則被告二人駕車巧遇被害人時，如即夥同多人將
    之圍住，並剝奪其行動自由時，當場既有籍治國即時發覺，被害人何以不向友人
    求救？甚或向路旁之路人、商家求援。況且，被害人尚得告知友人籍治國有事待
    處理，請籍治國先行離開？可見被害人上開指稱，是否可採，甚有可疑。再者，
    依上所述，被害人亦坦承確因購車貸款而與被告甲○○存有糾紛，則被害人既遭
    甲○○等人巧遇，而欲同被告二人前去共同商談尋求解決，亦與常情相合，自難
    遽認被害人之行動自由已遭剝奪。
(二)被害人雖於偵審中，一再指訴有上揭被剝奪行動自由之情事，然並無任何實證可
    憑，而證人籍治國於偵查中證稱「（當初你看到車內情況）陳國禎坐在乘客座，
    駕駛座何人我沒有看清楚，右後座有坐一個人，我不認識」云云（參見偵查卷六
    六頁背面），被害人則供稱「我是坐在右前座，王文顧開我的車，右後座是王文
    顧的朋友，乙○○另外開一輛車跟著，裡面可能另外坐一個人」云云，被告二人
    且堅稱當時其車內僅其等二人及友人肉圓，該肉圓即劉廷桓等情在卷（參見偵查
    卷六五、六六頁），顯見被告等人將被害人之汽車攔下時，被告等人車內是否有
    四個人，實有可疑。再者，被害人因事後強遭脅迫簽立本票及交付現金，再報警
    查獲本件被告犯行，則伊於案發後就被害情節之陳述，自難免誇大，此觀被害人
    始終迴避未供述上開曾事先告知籍治國有事先離開之事實，以及偵查卷之案由為
    擄人勒贖等情自明，益見被害人此部分之指訴，尚非可儘信。此外，查無客觀證
    據可憑，應認被告二人上開所辯，尚堪採信，惟公訴人認此部分犯罪事實，與前
    揭判決有罪部分，為裁判上一罪關係，爰不另為被告二人無罪之諭知。
據上論斷，應依刑事訴訟法第三百六十九條第一項前段、第三百六十四條、第二百九
十九條第一項前段，刑法第二十八條、第三百零四條第一項、第四十七條、第四十一
條第一項前段，罰金罰鍰提高標準條例第第一條前段、第二條，判決如主文。
本案經檢察官丙○○到庭執行職務
中      華      民      國      九十二  年      三      月      十八    日
                                臺灣高等法院臺中分院刑事第二庭
                                      審判長法  官  羅  禮  政
                                            法  官  陳  欣  安
                                            法  官  蔡  聰  明
右正本證明與原本無異。
檢察官得上訴。
被告不得上訴。
如不服本判決應於收受送達後十日內向本院提出上訴書狀，其未敘述上訴之理由者並
得於提起上訴後十日內向本院補提理由書（均須按他造當事人之人數附繕本）。
                                            書記官  郭  振  祥
中      華      民      國      九十二  年      三      月      十九    日
刑法第三百零四條：
以強暴、脅迫使人行無義務之事或妨害人行使權利者，處三年以下有期徒刑、拘役或
三百元以下罰金。
前項之未遂犯罰之。
                                                                        Ａ


司法院資訊處製作；財團法人民間司法改革基金會備份。
